臺灣臺東地方法院刑事判決
110年度金訴字第11號
公  訴  人  臺灣臺東地方檢察署檢察官
被      告  吳豪笙



上列被告因違反洗錢防制法等案件，經檢察官提起公訴（110年
度少連偵緝字第1號），本院判決如下：
    主  文
甲○○幫助犯洗錢防制法第十四條第一項之一般洗錢罪，處有期徒
刑伍月，併科罰金新臺幣陸萬元，罰金如易服勞役，以新臺幣壹
仟元折算壹日。
    事  實
一、甲○○可預見任意提供自己在金融機構所申設帳戶之提款卡、密
    碼予他人使用，他人可能以之作為實施詐欺取財及隱匿犯罪
    所得之去向或所在等犯罪之工具，竟於不違背其本意之情形
    下，基於幫助詐欺取財及幫助洗錢之不確定故意，於民國108
    年2月23日前之不詳時間，將其申設之中國信託商業銀行股份
    有限公司帳號000-000000000000號帳戶（下稱中國信託帳戶
    ）之提款卡、密碼，提供真實姓名年籍不詳之詐騙集團成員
    。該真實姓名年籍不詳者與其所屬之詐騙集團成員（無證據
    證明有未滿18歲者），共同基於詐欺取財及洗錢之犯意聯絡
    ，自107年11月底起至108年9月21日止，接續以通訊軟體LIN
    E向丙○○佯稱投資「金邊娛樂城」可以賺錢等語，致其陷於
    錯誤而於如附表各編號所示之時間，轉帳如附表各編號所示
    之金額至中國信託帳戶內，旋遭該詐騙集團成員提領一空。
    嗣經丙○○報警處理，始悉上情。
二、案經丙○○訴由新北市政府警察局樹林分局報告臺灣新北地方
    檢察署檢察官呈請臺灣高等檢察署檢察長令轉臺灣臺東地方
    檢察署檢察官偵查起訴。
    理  由
壹、程序部分 
　　查本案當事人就下述被告甲○○以外之人於審判外之陳述，於
    本院言詞辯論終結前均未聲明異議（本院卷第269至288頁、
    第340至347頁），經本院審酌各該證據方法作成時，尚無違
    法不當或證明力明顯過低之瑕疵，適宜為本案證據，是依刑
    事訴訟法第159條之5第2項規定，均有證據能力。
貳、實體部分
一、認定犯罪事實所憑之證據及理由　　　
  ㈠訊據被告坦承中國信託帳戶為其所申設，並遭詐騙集團使用
    領取告訴人丙○○錢財之事實，惟矢口否認有何幫助詐欺、幫
    助洗錢之犯行，辯稱：我完全不認識詐騙集團成員，都沒去
    調查就說我提供給詐騙集團成員。突然有一天我去統一超商
    領錢，發現帳戶被凍結始悉帳戶被盜用。中國信託帳戶存摺
    於105或106年間遺失，提款卡則於107年5月6日後遺失等語
    。
  ㈡首查，真實姓名年籍不詳者與其所屬之詐騙集團成員（無證
    據證明有未滿18歲者），共同基於詐欺取財及洗錢之犯意聯
    絡，自107年11月底起至108年9月21日止，接續以通訊軟體L
    INE向告訴人佯稱投資「金邊娛樂城」可以賺錢等語，致告
    訴人陷於錯誤而於如附表各編號所示之時間，轉帳如附表各
    編號所示之金額至被告所申設之中國信託帳戶內，旋遭詐騙
    集團成員提領一空。嗣經告訴人報警處理等情，業據被告於
    本院審理中所坦認（本院卷第287頁），核與證人即告訴人
    於警詢時之證述大致相符（新北偵卷一之二第207至210頁反
    面），並有中國信託商業銀行股份有限公司109年12月18日
    中信銀字第109224839321166號函暨中國信託帳戶存款交易
    明細附卷可稽（東檢少連偵卷第15至45頁），故上揭事實，
    堪予認定。從而得悉被告所申設之中國信託帳戶，曾遭詐騙
    集團成員利用以遂行詐欺取財及洗錢犯行之事實。
  ㈢檢察官起訴書雖載被告將中國信託帳戶之「網路銀行帳號」
    、密碼提供「唐瑞良（另由臺灣新北地方檢察署偵辦中）等
    36人所組成之詐騙集團」，而稽諸上揭中國信託帳戶存款交
    易明細（東檢少連偵卷第31至32頁），告訴人雖係以行動網
    路銀行轉帳至中國信託帳戶，但詐騙集團成員均係以自動櫃
    員機提領如附表各編號所示之金額，既係以親至自動櫃員機
    提領現金之方式遂行詐欺取財及洗錢之犯行，則審諸自動櫃
    員機之使用方式，應係持「提款卡」搭配輸入密碼，要無使
    用虛擬行動網路銀行之必要。再則依卷內事證，尚無證據得
    資佐證該詐騙集團成員共為36人，且另案被告唐瑞良涉犯詐
    欺罪嫌部分，現仍由臺灣新北地方檢察署檢察官偵查中而未
    結案，有另案被告唐瑞良之臺灣高等法院被告前案紀錄表附
    卷可稽（本院卷第323至330頁），故本案僅足認定該詐騙集
    團係由「真實姓名年籍不詳之成年者（無證據證明有未滿18
    歲者）」所組成，爰更正及補充起訴書記載如上所述。
  ㈣本案應審酌者，即被告是否曾基於幫助詐欺及幫助洗錢之犯
    意，將中國信託帳戶提款卡及密碼提供詐騙集團成員，茲述
    如下：
　⒈法律說明：
　⑴按刑法上之故意，分為直接故意（確定故意）與間接故意（
    不確定故意）。行為人對於構成犯罪之事實，明知並有意使
    其發生者為直接故意；行為人對於構成犯罪之事實，預見其
    發生，而其發生並不違背其本意者為間接故意。而間接故意
    與有認識過失之區別，在於二者對構成犯罪之事實雖均預見
    其能發生，但前者對其發生並不違背其本意，後者則確信其
    不發生。又幫助犯之成立，以行為人主觀上認識被幫助者正
    欲從事犯罪或係正在從事犯罪，且該犯罪有既遂之可能，而
    其行為足以幫助他人實現構成要件者，即具有幫助故意；是
    若對於他人可能以其所交付之帳戶，進行詐欺取財及洗錢之
    犯罪行為，已預見其發生，而其發生並不違反其本意，則自
    應負相關之罪責。
　⑵次按金融帳戶事關存戶個人財產權益之保障，屬個人理財之
    工具，若與存戶之提款卡及密碼結合，專屬性、私密性更形
    提高，除非本人或與本人具密切親誼關係者，難認有何正當
    理由可自由流通使用該提款卡，稍具通常社會歷練之一般人
    亦應具備妥為保管該等物品，縱有特殊情況，致須將該等物
    品交付予自己不具密切親誼之人時，亦必深入瞭解該他人之
    可靠性與用途，以防止遭他人違反自己意願使用或不法使用
    之常識，且存摺、提款卡及密碼等有關個人財產及身分之物
    品，如淪落於不明人士手中，極易被利用為與財產有關之犯
    罪工具。又邇來佯稱退稅、欠款、查詢帳戶、中獎等詐欺取
    財之犯罪類型層出不窮，該等犯罪多數利用人頭帳戶作為領
    取贓款之帳戶。
　⑶再按行為人提供金融帳戶提款卡及密碼予不認識之人，非屬
    洗錢防制法第2條所稱之洗錢行為，不成立同法第14條第1項
    一般洗錢罪之正犯；如行為人主觀上認識該帳戶可能作為收
    受及提領特定犯罪所得使用，他人提領後即產生遮斷資金流
    動軌跡以逃避國家追訴、處罰之效果，仍基於幫助之犯意而
    提供，應論以幫助犯同法第14條第1項之一般洗錢罪（最高
    法院108年度台上大字第3101號判決參照）。
　⒉被告於歷次程序中答辯如下：
　⑴於偵查中稱：108年2月23日至25日間，中國信託帳戶提款卡
    應該是在我身上。該帳戶於108年9月、10月還可以領錢，到
    11月就不能領。我去問銀行，銀行的人說該帳戶已被凍結。
    該帳戶存摺約105年、106年間弄丟，已經很久了，我搬過2
    次家。因為我沒有再使用該帳戶，所以存摺丟失並未掛失。
    警察說也有可能存摺被用等語（東檢少連偵緝卷第17至19頁
    ）
　⑵於本院第一次準備程序中稱：我有搬過2次家，106年退伍搬
    家，108年10月、11月我外婆過世。遺失中國信託帳戶時我
    未向金融機構申請止付。我不是掉在路上，而是搬家遺失等
    語（本院卷第46頁）。
　⑶於本院第二次準備程序中稱：中國信託帳戶我都沒有在用。
    該帳戶密碼就是我的生日，其他金融帳戶密碼也都是我的生
    日，密碼不會寫在提款卡或存摺上。於前（108）年9月、10
    月中國信託帳戶被凍結那個時候，中國信託帳戶存摺及提款
    卡一同遺失，我的健保卡也一起遺失。退伍後我還有再搬1
    次家，那次是我搬過去照顧外公，應該是前（108）年，外
    婆是107年走掉的。當兵回來我就沒在用該帳戶了等語（本
    院卷第117至119頁）
　⑷於本院審理中稱：告訴人轉帳進來是108年2月23日，但我最
    後使用中國信託帳戶是107年5月6日，那天是我弟生日買了
    很多東西，隔了半年時間該帳戶已經遺失了。我還會用其他
    帳戶，所以我沒有去掛失。我遺失應該不是掉在外面，而是
    放在家裡，所以不會有人撿到。該帳戶密碼就是我生日，我
    家人知道密碼。該帳戶於108年10月底被凍結，我11月就去
    報警。我搬家次數太多，超過10次等語（本院卷第280至287
    頁）。
　⒊經查：
　⑴關於被告搬家之次數與時點，其於偵查及本院第一次準備程
    序供稱「共2次」，分別於106年間退伍、108年10月、11月
    外婆過世時；但於本院第二次準備程序卻突稱，外婆過世係
    於107年間，除上述2次搬家外，另曾於108年間搬家照顧外
    公；於本院審理中甚稱搬家次數「超過10次」。自形式觀察
    ，被告答辯已有前後矛盾、二律背反之情形，其所述是否屬
    實，已有可疑之處，尚須結合客觀事證合併勾稽以詳究其實
    。
　⑵被告於偵查中辯稱警察說也有可能存摺被用等語，但其亦於
    本院準備程序中供稱其不會將提款卡密碼記載在存摺上等語
    。縱便中國信託帳戶存摺確實丟失，但若無帳戶之提款卡結
    合密碼，詐騙集團成員殊無成功從自動櫃員機提領告訴人錢
    財之可能，故本案審酌之重點應為「提款卡及密碼」部分，
    被告此部分辯解顯與常人之經驗法則有違而不足採信。
　⑶再被告自105年6月23日起至106年6月28日止服替代役，於106
    年6月29日退伍乙節，有個人兵籍資料查詢結果、被告健保
    資料附卷可佐（本院卷第149頁、第163至165頁），是上揭
    事實應足認定。再中國信託帳戶自105年1月10日開戶，自開
    戶初期即105年上半年即有購買「ITUNES」、使用「V扣款」
    之紀錄，直至被告退伍後之106年10月、12月間，猶有購買
    「ITUNES」、使用「V扣款」之紀錄等節，有前揭中國信託1
    09年12月18日函暨中國信託帳戶交易明細表在案可參，因至
    106年12月間之使用紀錄與開戶初期有承續之一貫性，足以
    推悉迄至106年12月止，中國信託帳戶猶在被告之掌握支配
    中，被告陳稱其於106年間退伍搬家而遺失該帳戶乙節，要
    非可信。
　⑷被告另辯稱其於108年9月、10月間中國信託帳戶被凍結時，
    健保卡也一併遺失等語，但經本院函詢之結果，被告健保卡
    係分別於100年4月6日因遺失補辦、於108年1月24日因毀損
    補辦、於110年7月18日因遺失補辦；且其於105年12月、106
    年3月、5月之退伍前、106年8月、107年1月、2月、108年1
    月、7月之退伍後分別有就醫之紀錄等節，有衛生福利部中
    央健康保險署東區業務組110年9月24日健保東醫字第110712
    8894號函暨被告健保卡申請核發及補發紀錄、被告自105年1
    月1日起至108年12月31日止之就醫紀錄附卷可證（本院卷第
    167至171頁），被告所述顯與客觀事證不符，其辯解分明無
    稽而無從憑採。倘非被告提供中國信託帳戶提款卡，並一併
    告知詐騙集團成員密碼，則殊難想像詐騙集團成員如何能憑
    空猜得密碼以成功領取告訴人之詐騙錢財。
　⑸被告業已自承其長時間未使用中國信託帳戶，且除該帳戶外
    尚有其他帳戶，所以發現遺失帳戶後其未掛失或申請止付；
    另中國信託帳戶自107年5月6日後，直至108年2月23日告訴
    人將如附表各編號之匯款金額匯入中國信託帳戶前，均未有
    任何交易紀錄，且餘額僅剩新臺幣（下同）2元；該帳戶迄
    至109年12月10日止，亦無補發存摺及金融卡之紀錄，有前
    揭中國信託109年12月18日函暨中國信託帳戶交易明細在案
    足稽。又經本院告以法律說明⑵之經驗法則、⑶之實務見解予
    被告陳述意見權（本院卷第46、119頁），其供稱知悉詐騙
    集團常持他人申設之帳戶作為詐欺取財及洗錢之犯行，更自
    承自己曾弄丟不少東西（本院卷第119頁、第279至280頁）
    ，但其猶將中國信託帳戶及其他帳戶之密碼均設定為生日，
    雖復稱未將密碼記載在存摺或是提款卡上，然而詐騙集團成
    員卻能持中國信託帳戶之提款卡提領告訴人遭詐騙之錢財，
    縱便採認被告所辯即其相信該帳戶之存摺、提款卡係放置家
    中而非丟失在外等語，惟添以被告於本院審理中自承其尚有
    其他帳戶所以未掛失等語，應認其有提供詐騙集團中國信託
    帳戶提款卡及密碼之行為，且其長期容任中國信託帳戶不在
    其支配狀態中，顯有幫助詐騙集團成員遂行詐欺取財及洗錢
    既遂之不確定故意，縱便詐騙集團成員為之亦不違反其意願
    。
　⑹此外，證人即被告母親陳春香固於本院審理中證述，被告在
    蘭嶼當兵，嗣後與友人至蘭嶼玩時，要領錢才發現中國信託
    帳戶被凍結，且被告曾去醫院照顧其外公、外婆，另大學時
    住在新竹等搬家情節（本院卷第200至226頁），但證人陳春
    香既無法特定被告遺失中國信託帳戶提款卡之時點，更明確
    證稱：被告東西遺失我也不知道。我不知道被告之中國信託
    帳戶。（被告告訴你說他的帳戶沒有辦法領錢，有再告訴你
    說他的提款卡不見嗎？）那時候問不出所以然來，被告是收
    到司法機關的傳票後，才知道自己東西不見跟我講的等語（
    本院卷第215頁、第221至223頁），添以被告業已自承其因
    尚有其他帳戶，所以發現遺失後並未掛失等語，顯無從以上
    揭證述為對被告有利之認定。末被告於本院審理中辯稱：我
    從大學休學後所做的工作，均能提供證明，我也身兼餐廳負
    責人，不可能去行詐騙。且我在帳戶凍結開始態度積極，跑
    警局聯絡警察、偵查隊，想處理此事等語（本院卷第287、3
    46頁），並以台灣公司網牛露面食館商業登記資料為據（本
    院卷第349至364頁）。惟其是否具正當工作及收入，與公訴
    意旨所述即被告提供其金融帳戶，以不確定故意幫助詐騙集
    團成員遂行詐欺取財及洗錢乙事，非具顯著之關聯性；而其
    所述事後積極處理報警乙節，亦無相關證據足佐，故其所辯
    亦難遽以採認。況依上揭牛露面食館商業登記資料，被告公
    司係於109年10月21日核准設立，顯於被告提供中國信託帳
    戶之提款卡及密碼之時點後，無礙犯罪事實之認定，但此得
    為量刑中被告生活狀況及資力之佐證，附此敘明。
　⒋基上，被告於108年2月23日前之不詳時間，基於幫助詐欺及
    幫助洗錢之不確定故意，將中國信託帳戶之提款卡及密碼提
    供真實姓名年籍不詳之詐騙集團成員乙情，業堪認定。
  ㈤綜上所述，本案事證明確，被告所辯全係畏罪卸責之詞而不
    足採信，其犯行洵堪認定而應予論科。
二、論罪科刑
　㈠查被告提供其金融帳戶予他人使用，使詐欺集團遂行詐欺取
    財及洗錢之犯行，被告雖非基於直接故意而為之，但主觀上
    仍有幫助他人詐欺取財及幫助洗錢之不確定故意，且客觀上
    所為提供金融帳戶之行為，亦屬構成要件以外之行為。是核
    被告所為，係犯刑法第30條第1項前段、洗錢防制法第14條
    第1項之幫助一般洗錢罪、刑法第30條第1項前段、第339條
    第1項之幫助詐欺取財罪。公訴意旨就一般洗錢罪部分論以
    共同正犯而非幫助犯，尚有未洽，然此僅涉正共犯之認定，
    自毋庸變更起訴法條，附此敘明。又被告以一交付金融帳戶
    之行為成立上揭2罪，屬想像競合犯，應依刑法第55條前段
    規定，從一重之幫助洗錢罪處斷。再被告係以幫助洗錢之意
    思，參與構成要件以外之行為，屬幫助犯，情節較正犯輕微
    ，爰依刑法第30條第2項規定，按正犯之刑減輕之。
　㈡爰以行為人之責任為基礎，審酌被告率爾將自己所申設之金
    融帳戶交予他人，幫助不法之徒得以遂行詐欺取財及洗錢之
    犯行，致檢警難以追緝金流，助長犯罪風氣，提高社會大眾
    遭受詐騙損失之風險，致告訴人受有高達32萬元之財產損害
    ，所為殊非可取。再其始終否認犯行，並明確陳稱其無意與
    告訴人調解（本院卷第46、117頁），犯後態度方面難為對
    其有利之評價。復另案被告高晟經臺灣臺北地方法院以110
    年度審簡字第166號判決判處拘役5日確定，有上揭判決附卷
    可佐（本院卷第143至148頁），具體考量本案被告提供1帳
    戶致告訴人受32萬元之財損、否認犯行且不願賠償告訴人，
    與另案被告高晟係提供1帳戶致告訴人受120萬元之財損、坦
    承犯行且與告訴人調解成立，另案被告高晟所致之財產損害
    雖較本案被告更高，但其與告訴人達成調解之行為，基於刑
    事政策之考量足為從輕量刑之依據。另案被告高晟與本案被
    告之量刑因子顯然互殊，刑度上自應相異以適切評價其等不
    法內涵。末兼衡告訴人自述因本案與配偶周旋離婚中，我怕
    說本案是否會判太輕如僅2、3個月或無罪等語，及檢察官循
    告訴人意見據以從重量刑之請求（本院卷第293至295頁、第
    345至346頁），而被告無任何前科，有臺灣高等法院被告前
    案紀錄表在卷足考（本院卷第333頁），並其自述因本案而
    無法辦創業貸款、大學肄業之教育智識程度、前因疫情致經
    營之餐廳歇業、現在韓式料理上班之職業背景、月收入約3
    萬3000元、須扶養母親、每月給母親5000元、家境貧寒之家
    庭經濟情況等一切情狀（本院卷第123、347頁），且有上揭
    牛露面食館商業登記資料在卷可佐，爰依刑法第57條及第58
    條前段規定，量處如主文所示之刑，罰金刑部分並諭知易服
    勞役之折算標準。
三、沒收
　　被告否認曾因本案受有任何利益（本院卷第119頁），而觀
    諸卷內事證，尚無任何證據得佐其確因本案獲有任何犯罪所
    得，依「罪證有疑，利於被告」之證據法則，尚難認定被告
    有何犯罪所得。另按洗錢防制法第18條第1項固規定：「犯
    第14條之罪，其所移轉、變更、掩飾、隱匿、收受、取得、
    持有、使用之財物或財產上利益，沒收之；犯第15條之罪，
    其所收受、持有、使用之財物或財產上利益，亦同。」惟被
    告既非洗錢防制法第14條第1項規定之正犯，自無上揭條文
    之適用，附此敘明。
據上論斷，依刑事訴訟法第299條第1項前段，洗錢防制法第2條
第2款、第3條第2款、第14條第1項，刑法第11條前段、第30條第
1項前段、第2項、第339條第1項、第55條前段、第42條第3項前
段，刑法施行法第1條之1第1項，判決如主文。
本案經檢察官乙○○提起公訴，檢察官林永、乙○○到庭執行職務。
中　　華　　民　　國　　111 　年　　3 　　月　　31　　日
                  刑事第三庭  審判長法  官  吳宗航
                                    法  官  朱貴蘭
                                    法  官  李昆儒
以上正本證明與原本無異。
如不服本判決應於收受送達後20日內向本院提出上訴書狀，並應
敘述具體理由；其未敘述上訴理由者，應於上訴期間屆滿後20日
內向本院補提理由書（均須按他造當事人之人數附繕本）。「切
勿逕送上級法院」。告訴人或被害人對於本判決如有不服，請書
具不服之理由狀，請求檢察官上訴者，其上訴期間之計算係以檢
察官收受判決正本之日期為準。
                                    書記官  黃健豪  　　
中　　華　　民　　國　　111 　年　　3 　　月　　31　　日
附錄本案論罪科刑法條全文
洗錢防制法第14條
有第2條各款所列洗錢行為者，處7年以下有期徒刑，併科新臺幣
500萬元以下罰金。
前項之未遂犯罰之。
前2項情形，不得科以超過其特定犯罪所定最重本刑之刑。
中華民國刑法第339條
意圖為自己或第三人不法之所有，以詐術使人將本人或第三人之
物交付者，處5年以下有期徒刑、拘役或科或併科50萬元以下罰
金。
以前項方法得財產上不法之利益或使第三人得之者，亦同。
前2項之未遂犯罰之。
附表：
編號 時間 金額 1 108年2月23日16時許 10萬元 2 108年2月23日16時1分許 2萬元 3 108年2月25日17時11分許 10萬元 4 108年2月25日17時12分許 10萬元